臺灣高等法院民事判決
109年度上字第696號
上  訴  人  賴英政  
訴訟代理人  楊晴文律師
被上訴人    凱撒利多社區管理委員會
法定代理人  倪國煙  
訴訟代理人  張坤鴻  
上列當事人間確認決議無效等事件，上訴人對於中華民國109年3
月25日臺灣新竹地方法院108年度訴字第727號第一審判決提起上
訴，本院於110年4月20日言詞辯論終結，判決如下：
    主      文
原判決廢棄。
確認被上訴人民國一Ο八年六月十六日所召開之區分所有權人會議如附表所示決議參、決議肆無效。
被上訴人應將坐落新竹市○○段000地號土地如附圖所示A（面積10
平方公尺）、B（面積10平方公尺）、C（面積5平方公尺）、D（
面積5平方公尺）、E（面積14平方公尺）、F1（面積9平方公尺
）、G（面積21平方公尺）部分，及同段220-1地號土地如附圖所
示F2部分（面積1平方公尺）之地上物（含停車格、鐵製地台、
採光罩）移除，將該部分土地返還上訴人及其他共有人。 
第一、二審訴訟費用由被上訴人負擔。
    事實及理由
一、上訴人主張：
　㈠先位訴請確認決議無效部分：
　　⒈伊為凱撒利多社區（下稱系爭社區）之區分所有權人，被
      上訴人於民國108年6月16日召開第2屆第2次區分所有權人
      會議（下稱系爭區權會），系爭區權會並作成如附表所示
      決議參、肆（下稱系爭決議參、系爭決議肆），其中系爭
      決議參係決議將系爭社區區分所有權人共有部分即新竹市
      ○○段000地號土地（下稱220地號土地）如附圖所示A（面
      積10平方公尺）、B（面積10平方公尺）、C（面積5平方
      公尺）、D（面積5平方公尺）（以下逕稱系爭A、B、C、D
      部分）由特定區分所有權人停放機車使用，係將共用部分
      約定專用，而系爭社區對外僅有一出入口，各住戶進出社
      區唯一大門均須行經A、B、C、D、及220地號土地如附圖
      所示E部分（面積14平方公尺，下稱系爭E部分），其中A
      、C、D、E部分性質上為「法定空地」，B部分則屬「門廳
      空間」，均連通數個專有部分之走廊或樓梯，及其通往室
      外之通路或門廳，而屬公寓大廈管理條例第7條第2款所規
      定不得約定專用之範圍。且被上訴人容許特定住戶於A、B
      、C、D位置停放移動不易且有安全疑慮之機車，顯然阻礙
      社區住戶通行，可能發生嚴重公共安全問題，而違反法定
      空地之使用目的，亦因違反建築法第11條規定而有違公寓
      大廈管理條例第7條第4、5款、第9條第2、3項規定。依公
      寓大廈管理條例第1條第2項適用民法第148條、第71條前
      段規定，伊自得訴請確認系爭決議參無效。
　　⒉系爭決議肆決議維持於系爭D、E部分之鐵製地台放置垃圾
      子車使用，已違反建築法第11條所規定之法定空地使用目
      的，而有違公寓大廈管理條例第9條第2項、第3項之規定
      ，伊亦得訴請確認系爭決議肆無效。
  ㈡備位訴請撤銷決議部分：系爭決議參因係就共用部分約定專
    用，依公寓大廈管理條例第31條、系爭社區規約（下稱規約
    ）第7條第2、3款約定，應由區分所有權人3分之2以上及區
    分所有權比例合計3分之2以上出席，並以出席人數4分之3以
    上及其區分所有權比例占出席區分所有權4分之3以上同意行
    之，系爭社區有27戶，但系爭區權會僅得列計14戶出席，出
    席人數及區分所有權比例均未達3分之2，伊自得類推適用民
    法第56條第1項規定予以撤銷。系爭決議肆部分，因違反建
    築法第11條法定空地的使用目的，如認建築法第11條僅是效
    力規定而不使系爭決議肆無效，則依民法第56條規定請求撤
    銷之。
  ㈢被上訴人依上述無效或得撤銷之系爭決議參、肆，准許特定
    區分所有權人於系爭A、B、C、D部分停放機車，並於系爭D
    、E位置設置鐵製平台以停放機車或垃圾子車，及於220地號
    土地如附圖所示F1（面積9平方公尺）、G（面積21平方公尺
    ）部分，及同段220-1地號土地（下稱220-1地號土地）如附
    圖所示編號F2部分（面積1平方公尺）（以下逕稱系爭F1、G
    、F2部分）設置採光罩等違建，違反建築法第25條規定及規
    約第3條約定，伊得依民法第767條第1項及同法第821條規定
    ，請求被上訴人移除或拆除，並將該共用部分返還伊及全體
    共有人。
  ㈣爰聲明求為命：⒈⑴先位聲明：確認被上訴人108年6月16日所
    召開系爭區權會之系爭決議參、肆無效。⑵備位聲明：系爭
    區權會之系爭決議參、肆應予撤銷。⒉被上訴人應將系爭A、
    B、C、D、E、F1、F2、G部分之地上物移除或拆除，將該部
    分土地返還予上訴人及其他共有人之判決。
二、被上訴人則以：系爭社區未成立管理委員會前，所有住戶隨
    意使用中庭停放機車，造成社區雜亂無章，伊遂依據公寓大
    廈管理條例第9條第1、2項但書之規範，制定「共用部分一
    樓中庭維護管理辦法」（下稱系爭辦法），並經區分所有權
    人會議決議列入規約中，是住戶就社區共用部分之使用，即
    應遵守系爭辦法。系爭A、B、C、D、E、F1、F2、G部分，為
    一樓門廳、走廊、中庭天井或法定空地，均屬共用部分，為
    伊管理維護之權責範圍。又系爭決議參係為住戶機車停放之
    維護管理，且於機車停車格外仍保留有超過法定1.2公尺寬
    之對外安全通道，並未因機車停車格之設置而有妨礙住戶出
    入、阻礙逃生之虞，自無違反法令致無效情事；且機車停車
    格之停放位置須每年重新抽籤，尚非將共用部分約定專用，
    故系爭決議參僅為普通決議，扣除開會當天張坤鴻未合法代
    理之4戶、倪國煙未合法代理之1戶，仍有14戶出席，占系爭
    社區總戶數27戶之半數以上，並經過半數即11戶之同意而通
    過系爭決議參，自屬合法有效。系爭決議肆決議繼續於系爭
    E部分放置垃圾子車，業向主管機關新竹市政府環保局申請
    核准使用，且遵循環保單位「一般廢棄物清理辦法」規範，
    每日對該垃圾子車等清理消毒，使用至今社區環境衛生與空
    氣品質並無不良之情形，該決議亦無何違反法令而無效或其
    他得撤銷情事之情形。又上訴人訴請拆除之採光罩，經新竹
    市政府認定屬違建，伊已將違建部分拆除，現所留存之部分
    ，係屬門廳前之雨遮，有留存之必要，並經新竹市政府同意
    無須拆除等語，資為抗辯。
三、原審為上訴人全部敗訴之判決，上訴人不服，提起上訴，上
    訴聲明：㈠原判決廢棄。㈡⒈先位聲明：確認被上訴人108年6
    月16日所召開系爭區權會之系爭決議參、肆無效。⒉備位聲
    明：系爭區權會之系爭決議參、肆應予撤銷。㈢被上訴人應
    將系爭A、B、C、D、E、F1、F2、G部分之地上物移除或拆除
    ，將該部分土地返還予上訴人及其他共有人。　
四、兩造不爭執事項：
  ㈠上訴人為系爭社區之區分所有權人，被上訴人為系爭社區之
    管理委員會，被上訴人於108年6月16日召開系爭區權會，並
    作成如附表所示系爭決議參、肆（原審卷第29頁至第34頁、
    第139頁至第148頁）。
  ㈡系爭社區總戶數為27戶，系爭區權會之出席戶數應按14戶計
    算（本院卷第178頁）。
  ㈢被上訴人曾經依公寓大廈管理條例第9條第1項、第2項及第55
    條第2項，及規約第2條第2、3、4款、第3條第1款、第24條
    第1款約定，制定「共用部分一樓中庭維護管理辦法」即系
    爭辦法（原審卷第95頁）。
  ㈣系爭A、B、C、D、E、F1、G部分坐落於系爭220地號土地、系
    爭F2部分坐落於系爭220-1地號土地，均為系爭社區共用部
    分，系爭A（面積10平方公尺）、B（面積10平方公尺）、C
    （面積5平方公尺）部分均設有機車停車格，系爭D（面積5
    平方公尺）、E（面積14平方公尺）部分設有鐵製地台（D部
    分含停車格），系爭F1（面積9平方公尺）、G（面積21平方
    公尺）、F2（面積1平方公尺）部分設有採光罩，有照片、
    勘驗筆錄、新竹市地政事務所複丈成果圖在卷可證（原審卷
    第103頁至第122頁、第255頁至第299頁、第341頁至第343頁
    、第347頁至第367頁、第369頁）。
五、上訴人先位訴請確認系爭決議參、肆無效部分：
　㈠按確認法律關係之訴，非原告有即受確認判決之法律上利益
    者，不得提起，民事訴訟法第247條第1項前段定有明文。所
    謂即受確認判決之法律上利益，係指法律關係之存否不明確
    ，致原告在私法上之地位有受侵害之危險，而此項危險得以
    對於被告之確認判決除去之者而言（最高法院42年台上字第
    1031號判例意旨參照）。本件上訴人主張系爭決議參、肆違
    反公寓大廈管理條例第7條第2、4、5款、建築法第11條規定
    而無效，被上訴人則否認系爭決議參、肆有何無效情事，則
    關於系爭決議參、肆之效力，兩造即有爭執。又上訴人為系
    爭社區之區分所有權人，系爭決議參、肆攸關法定空地之使
    用方法，影響其權利義務甚鉅，故兩造關於系爭決議參、肆
    效力之爭執，確使上訴人在法律上之地位陷於不安之狀態，
    致其私法上之地位有受侵害之危險，且此項危險得以本件確
    認判決予以除去，依上開說明，上訴人提起本件確認訴訟，
    自有確認利益。本條例未規定者，適用其他法令之規定，公
    寓大廈管理條例第1條第2項定有明文。又按總會決議之內容
    違反法令或章程者，無效，民法第56條第2項定有明文，而
    特定公寓大廈之全體區分所有權人，與民法社團均屬人的結
    合，有其相似性，在民主精神與法人自治之基礎下，對於公
    寓大廈區分所有權人會議所為決議是否無效之爭執，自應類
    推適用民法第56條第2項規定，視其決議內容是否有違反法
    令或章程（規約）而定。
　㈡按建築工程完竣後，應由起造人會同承造人及監造人申請使
    用執照；其主要構造、室內隔間及建築物主要設備等與設計
    圖樣相符者，發給使用執照，為建築法第70條第1項所明定
    。所謂建築物之主要構造，依同法第8條規定，為基礎、主
    要樑柱、承重牆壁、樓地板及屋頂之構造。又同法第11條第
    3項前段規定，應留設之法定空地，非依規定不得分割、移
    轉，並不得重複使用。可見建築物（含其法定空地）之主要
    構造、室內隔間及建築物主要設備之設置及使用狀況，應與
    使用執照所載之圖樣相符。又公寓大廈之住戶對共用部分之
    使用應依其設置目的及通常使用方法為之，但另有約定者從
    其約定；前項但書所約定事項，不得違反本條例、區域計畫
    法、都市計畫法及建築法令之規定，公寓大廈管理條例第9
    條第2項、第3項亦有明文。又權利之行使，不得違反公共利
    益，亦為民法第148條第1項所明定。經查：系爭A、B、C、D
    、E部分固為系爭社區住戶所共用（不爭執事項㈣），住戶得
    就其使用方式為約定，並載明於規約中，然其使用方式不能
    違背建築法令，此觀諸公寓大廈管理條例第9條第2項、第3
    項規定即明，而系爭A、B、C、D、E部分為系爭社區之法定
    空地、門廳空間，有新竹市政府109年1月3日府都使字第108
    0197697號函可稽（原審卷第371頁），而門廳空間在於便利
    通行，建築法第11條關於建築基地應留設法定空地之規定，
    則在維護建築物便於日照、通風、採光及防火等，以增進建
    築物使用人之舒適、安全與衛生等公共利益，故法定空地之
    留設，應包括建築物與其前後道路或其他建築物間之距離，
    自不得改變空地之性質而違法設置固定地上物（最高法院10
    7年度台上字第1622號判決意旨參照），且依系爭社區建築
    物之使用執照，系爭A、B、C、D、E部分亦未經核准得作為
    停車空間、放置雜物（含垃圾子車）之用，而系爭決議參、
    肆依序決議繼續維持於系爭A、B、C、D、E部分設置停車格
    、垃圾子車之使用方法，其約定內容顯然與建築法第11條規
    定及系爭社區共用部分原本之使用方式相違，且機車停車格
    之設置緊臨系爭社區大門內、外，停車格數眾多、停放位置
    密集，垃圾子車設置於門廳內明顯位置，有照片可稽（原審
    卷第103頁至第122頁、第255頁至第299頁、第341頁至第343
    頁、第347頁至第363頁、第369頁），縱有預留部分通道供
    行人通行，但對於住戶之通行路線、方式仍有限制，並影響
    美觀並使整體價值感低落，且緊密停放之機車更有容易起火
    、傾倒、燙傷通行住戶等安全疑慮，發動時排放之廢氣亦可
    能影響住戶之健康，垃圾子車及雜物之堆置亦可能因有異味
    而影響環境衛生舒適，顯然違反上述法定空地之設置目的，
    難謂無違反公共利益而有違反民法第148條第1項前段規定之
    情事，且對於住戶（含上訴人）就該部分共有物所有權之行
    使亦非無妨害（另詳下述）。至被上訴人抗辯有注意停車空
    間之防火及住戶之通行，且係經新竹市政府環保局核准設置
    垃圾子車云云，縱使屬實，亦不影響其就共有部分之使用約
    定確已違反建築法第11條、公寓大廈管理條例第9條第2項、
    第3項、民法第148條之認定。依上㈠說明，上訴人以系爭決
    議參、肆違反建築法第11條、公寓大廈管理條例第9條第2項
    、第3項、民法第148條規定為由，訴請確認系爭決議參、肆
    為無效，即屬有據。
　㈢上訴人先位訴請確認系爭決議參、肆為無效，既經本院認為
    有理由，則其所主張系爭決議參、肆其餘違反法令而無效之
    理由，及備位訴請撤銷系爭決議參、肆部分，即均無庸審究
    。
六、上訴人訴請排除侵害部分：　　
　　按所有人對於無權占有或侵奪其所有物者，得請求返還之；
     對於妨害其所有權者，得請求除去之；各共有人對於第三
    人 ，得就共有物之全部為本於所有權之請求，但回復共有
    物之 請求，僅得為共有人全體之利益為之，民法第767條第
    1項 前段、中段、第821條定有明文。系爭A、B、C、D、E、
    F1、G部分坐落於系爭220地號土地、系爭F2部分坐落於系爭
    220-1地號土地，均為系爭社區共用部分，上訴人為共有人
    （原審卷第17頁至第18頁土地登記謄本參照），系爭A（面
    積10平方公尺）、B（面積10平方公尺）、C（面積5平方公
    尺）部分均設有機車停車格，系爭D（面積5平方公尺）、E
    （面積14平方公尺）部分設有鐵製地台（D部分含停車格）
    ，系爭F1（面積9平方公尺）、G（面積21平方公尺）、F2（
    面積1平方公尺）部分設有採光罩之情，為兩造所不爭執（
    不爭執事項㈣），而上開共有部分均不得設置雜物、停放機
    車、垃圾子車等，業經本院認定如上，則被上訴人於系爭A
    、B、C、D部分畫設機車停車格，容任特定社區住戶停放機
    車，於法自有未合，並侵害上訴人之共有權，上訴人依上開
    規定請求對於系爭社區有管理權限之被上訴人移除系爭A、B
    、C、D上之停車格或停放之機車、地上物，自非無據。又上
    訴人主張：系爭D、E部分原本係有坡度之排水設施，被上訴
    人為供停車或放置垃圾子車而於系爭D、E部分鋪平設置鐵製
    地台，導致積水無法排出，影響公共衛生（本院卷第251頁
    ），未據被上訴人否認，被上訴人復未說明其有何於系爭D
    、E部分鋪設鐵製地台之必要，則上訴人主張系爭D、E部分
    鋪設鐵製地台妨害共有人所有權之行使，請求拆除，亦屬有
    據。復系爭F1、G、F2部分設置之採光罩為違建，有新竹市
    政府違章建築認定通知單可徵（原審卷第191頁），而系爭
    社區建築物既設計為並未封頂之中空天井，而無採光罩之設
    置，當係考量日照、通風、排氣、排煙之需求，上訴人主張
    上開採光罩之設置導致建物通風狀況不佳乙情（本院卷第25
    1頁），當非子虛，則上訴人主張系爭F1、G、F2部分設置之
    採光罩妨害共有人所有權之行使，請求拆除，亦非無據。被
    上訴人雖抗辯新竹市政府已拆除部分採光罩，目前遺留部分
    係有遮雨必要，新竹市政府亦同意得不拆除云云，惟新竹市
    政府是否執行違章建築物之行政拆除，不影響本件上訴人依
    民法第767條、第821條所行使之物上請求權，被上訴人此部
    分抗辯亦非有據。
七、綜上所述，上訴人訴請確認系爭決議參、肆為無效，及依民
    法第767條、第821條規定，請求被上訴人將系爭A（面積10
    平方公尺）、B（面積10平方公尺）、C（面積5平方公尺）
    、D（面積5平方公尺）、E（面積14平方公尺）、F1（面積9
    平方公尺）、G（面積21平方公尺）、F2（面積1平方公尺）
    部分之地上物（含停車格、鐵製地台、採光罩）移除，將該
    部分土地返還上訴人及其他共有人，為有理由，應予准許。
    從而原審為上訴人敗訴之判決，尚有未洽，上訴論旨指摘原
    判決不當，求予廢棄改判，為有理由，爰由本院廢棄改判如
    主文第2、3項所示。
八、本件事證已臻明確，兩造其餘之攻擊或防禦方法及所用之證
    據，經本院斟酌後，認為均不足以影響本判決之結果，爰不
    逐一論列，附此敘明。
九、據上論結，本件上訴為有理由，依民事訴訟法第450條、第7
    8條，判決如主文。
中　　華　　民　　國　　110 　年　　5 　　月　　18　　日
                  民事第三庭    
                        審判長法  官  王怡雯
                              法  官  何君豪     
                              法  官  朱美璘  
正本係照原本作成。
如不服本判決，應於收受送達後20日內向本院提出上訴書狀，其
未表明上訴理由者，應於提出上訴後20日內向本院補提理由書狀
（均須按他造當事人之人數附繕本）上訴時應提出委任律師或具
有律師資格之人之委任狀；委任有律師資格者，另應附具律師資
格證書及釋明委任人與受任人有民事訴訟法第466條之1第1項但
書或第2項所定關係之釋明文書影本。如委任律師提起上訴者，
應一併繳納上訴審裁判費。
中　　華　　民　　國　　110 　年　　5 　　月　　21　　日
　　　　　　　　　　　　　    書記官  鄭兆璋







附表：
決議編號 議案 決議內容 備註 參 4-2、6-3 提議社區共用部分機車停放權力維護及分配。請討論議決。 建議將資源回收桶位移至地下一樓安全梯下，以恢復原有機車停放位置，以保留合法安全寬度通道為原則，並簽署切結書後登記使用現有位置停放機車，經變遷者或未登記者，請重新登記而後再調整空間分配，依據「共用部分一樓中庭維護管理辦法」停放機車，保持防火間隔通道之順暢。經與會區分所有權人表決以16票贊成3 票反對，同意數超過出席區分所有權人及所有權比例達3 / 4 以上同意，本議案議決通過。 原審卷第31頁至第33頁 肆 店面61提議中庭共用部分「廢棄物處理」方式。請討論議決。 經討論表決，與會區分所有權人3反對16人贊成維持現狀，贊成數超過出席所有權人及所有權比例3 / 4 以上同意。本案議決通過維持使用現況。 原審卷第33頁至第34頁